【裁判字號】    96,家訴更一,3
【裁判日期】    970724
【裁判案由】    回復繼承權等
【裁判全文】
臺灣臺北地方法院民事判決  96年度家訴更一字第3號
原      告  乙○○
訴訟代理人  王耀星律師
被      告  辛育呈原名甲○○.
訴訟代理人  金學坪律師
上列當事人間請求回復繼承權等事件，本院於民國97年7 月14日
言詞辯論終結，判決如下：
    主      文
原告之訴及其假執行之聲請均駁回。
訴訟費用由原告負擔。
    事實及理由
壹、程序部分：
    按「訴狀送達後，原告不得將原訴變更或追加他訴。但有下
    列各款情形之一者，不在此限：一、被告同意者。二、請求
    之基礎事實同一者。三、擴張或減縮應受判決事項之聲明者
    。四、因情事變更而以他項聲明代最初之聲明者。五、該訴
    訟標的對於數人必須合一確定時，追加其原非當事人之人為
    當事人者。六、訴訟進行中，於某法律關係之成立與否有爭
    執，而其裁判應以該法律關係為據，並求對於被告確定其法
    律關係之判決者。七、不甚礙被告之防禦及訴訟之終結者。
    」民事訴訟法第255條第1項定有明文。查本件原告起訴時請
    求「被告應將登記為被告所有臺北市○○區○○段三小段
    646 地號（面積為54平方公尺）土地所有權應有部分八分之
    一及坐落其上之臺北市○○區○○段三小段328號建物（門
    牌號碼：臺北市○○區○○路2段261巷34弄27號、面積為
    25.73平方公尺）建物所有權應有部分四分之一之建物所有
    權，將其移轉登記與原告乙○○」，嗣於審理程序中，數次
    變更聲明，最後變更聲明提起選擇合併之訴，請求「確認被
    告與丙○○就臺北市○○區○○段三小段646地號（面積為
    54 平方公尺）土地所有權應有部分二分之一及坐落其上之
    臺北市○○區○○段三小段328號建物（門牌號碼：臺北市
    萬華區○○路○段261巷34弄27號、面積為25.73平方公尺）
    建物所有權（權利範圍：全部）之土地、建物所有權，於民
    國93 年4月22日所為贈與契約關係不存在。被告應塗銷上開
    土地、建物於93年5月13日所為之所有權移轉登記，回復為
    丙○○名義。」、「被告應將登記為被告所有臺北市○○區
    ○○段三小段646地號（面積為54平方公尺）土地所有權應
    有部分八分之一及坐落其上之臺北市○○區○○段三小段
    328號建物（門牌號碼：臺北市○○區○○路2段261巷34弄
    27號、面積為25.73平方公尺）建物所有權應有部分四分之
    一之建物所有權，將其移轉登記與原告。」原告歷次為訴之
    變更、追加等，雖均為被告所不同意，然本院認為原告之請
    求事實同一，即均係本於被告與丙○○間之贈與契約有效與
    否所衍生之權利義務關係，應無甚礙被告之防禦與終結，合
    於法律規定，應予准許，先此敘明。
貳、實體部分：
一、原告起訴主張：
（一）原告、訴外人林錫欽、辛如憶及被告均為丙○○（已於94
      年2 月7 日死亡）所生之子女。被告前趁母親丙○○因第
      三度中風意識不清於臺北市立和平醫院住院期間，私自以
      非出於母親丙○○本人真意之贈與契約，偽造母親丙○○
      同意處分名下財產之相關文件，於93年5 月13日，將母親
      丙○○名下臺北市○○路○ 段261 巷34弄27號房地（下稱
      系爭房地），以贈與為名義移轉至被告之名下，故此贈與
      契約及因贈與所為之移轉登記行為應屬無效。本案刑事告
      訴部分，被告雖狡稱其處分系爭財產已與原告於93年3 月
      下旬在某間餐廳討論過，惟原告對此節已堅辭否認，臺北
      地檢署後雖以罪證不足為由而為不起訴之處分，惟三舅陳
      福田、阿姨李繡伶均於偵查中證稱：「不知道丙○○名下
      有何財產，親戚間亦未曾就要將丙○○財產交由被告甲○
      ○處理一事達成共識。」退萬步言，縱認母親丙○○為避
      免遺產稅，而同意被告為母親丙○○處理財產，然母親丙
      ○○從未表示要將其財產贈與被告。基此，被告雖移轉處
      分系爭房地不動產於其名下，惟實質上母親丙○○之真意
      係要將該系爭房地於其往生後，充作遺產平均分配與各子
      女，故系爭房地實為母親丙○○之遺產，原告依法自得依
      應繼分之比例請求被告移轉系爭房地之所有權與原告。
（二）又兩造的母親於95年3月25日因第三度中風住院，不可能
      為買賣或贈與之委任，當天由丙○○具名出具的委託書(
      下稱系爭委託書)，全份委託書內由「辛」字筆跡，可見
      全部均是被告所寫。委託書不是贈與契約，被告卻依委託
      書將系爭不動產登記自己之下，違反自己代理。又委託人
      丙○○捺指印應有2人以上之見證人，此違反民法第3條見
      證人應該有2人之規定。
（三）再者，由以下諸多事證益，丙○○不可能在被告所述之時
      空背景下簽立委託書，將系爭房地贈與予被告：
    1.舅舅陳福田曾於94年2月24日於臺北地檢署證稱：
      丙○○不認識字，且93年間不曾與丙○○一起去辦過印鑑
      證明。93年3月24日下午去和平醫院見她丙○○，她當時
      已無意識，僅存一口氣在。
    2.被告曾於94年4 月11日於臺北地檢署證稱：
      丙○○於93年3月10幾號開始就因血壓影響，視力已經衰
      退。
    3.舅舅陳福田曾於94年6月2日於臺北地檢署證稱：
      93年間有一天，被告打電話給我說丙○○不行了，隔天我
      到和平醫院時，甲○○說帶丙○○一起出去走走，就帶我
      和丙○○一起去銀行和區公所，甲○○和辛如憶上去辦事
      情，我跟丙○○在車上等，兩個地方都有承辦人下來看我
      姐姐，丙○○當時完全沒有意識，也不能回話，甲○○還
      指著我跟承辦人說這是我舅舅他可以作證，至於證明什麼
      以及他們上去辦什麼事情我都不知道。
    4.阿姨李繡伶曾於94年6月13日於臺北地檢署證稱：
      我去看丙○○的時候，丙○○昏迷不醒。丙○○很小氣，
      對錢很敏感，很節儉，幾乎到守財奴地步，因為錢跟所有
      權都自己處理。沒有授權甲○○全權處理財產。
（四）另被告於本次書狀中突然空言指稱另有一贈與合意存在，
      原告否認之，請被告依法舉證證明之。
（五）聲明：1.(1)確認被告與丙○○就臺北市○○區○○段三
      小段646地號（面積為54平方公尺）土地所有權應有部分
      二分之一及坐落其上之台北市○○區○○段三小段328建
      號建物（門牌號碼：臺北市○○區○○路2段261巷34弄27
      號、面積為25.73平方公尺）建物所有權（權利範圍：全
      部）之土地、建物所有權，於93年4月22日所為贈與契約
      關係，及於93年5月13日以上開贈與為原因關係，所為之
      不動產移轉之物權契約不存在。(2)被告應塗銷上開土地
      、建物於93年5月13日所為之所有權移轉登記，回復為丙
      ○○名義。2.原告願供擔保請准宣告假執行。2.(1)被告
      應將現登記為被告所有臺北市○○區○○段三小段646地
      號（面積為54平方公尺）土地所有權應有部分八分之一及
      坐落其上之臺北市○○區○○段三小段328建號建物（門
      牌號碼：臺北市○○區○○路2段261巷34弄27號、面積為
      25.73平方公尺）建物所有權應有部分四分之一之建物所
      有權，將其移轉登記與原告。(2)原告願供擔保請准宣告
      假執行。3.以上訴之聲明1、2，為選擇合併之訴之聲明。
二、被告則以：
（一）被繼承人丙○○生前之贈與行為合法有效：
      原告於58年間離家，平素鮮少回家探望父母，只有手頭拮
      据時，才會想到母親丙○○，嗣丙○○於93年3月間，因
      中風至臺北市立和平醫院住院診療，期間原告不斷要求分
      家產，丙○○於失望之餘，始將其所有之系爭房地贈與被
      告，並將其收藏已久之原告所簽立拋棄繼承權利同意書交
      予被告，丙○○於93年3月25日簽署委託書時並未受禁治
      產宣告，斯時昏迷指數為13，足見丙○○斯時雖行動不便
      ，然其意識仍非常清楚，尚非陷於無意識或精神錯亂狀態
      ，嗣丙○○於93年3月30日出院，旋即前往臺北縣新莊市
      戶政事務所理印鑑證明、解除郵局定存及不續租上海銀行
      保險箱等事宜，足見丙○○當時之精神狀況實非如原告所
      稱係處於「無意識」或「精神錯亂」之狀態，丙○○係處
      於完全行為能力之狀態下，先將其所有之系爭房地委由被
      告處理，迨出院後則另行將系爭房地贈與予被告，其委託
      被告代為處理系爭房地之意思表示已為贈與之意思表示所
      取代，故該贈與行為係合法有效。
（二）嗣原告就丙○○將系爭房地贈與被告一事，以被告係趁丙
      ○○在無意識狀態下擅自所為，被告涉有偽造文書、侵占
      等罪嫌提起刑事告訴，惟蒙臺北地檢署93年度偵字第1862
      5號不起訴處分確定在案，顯見臺北地檢署亦肯認丙○○
      與被告間之贈與行為並無不法之處。
（三）縱認原告之請求有理由，原告應按其對於被繼承人之債務
      數額，於其應繼分內扣還：
      原告於91年7月4日及93年3月初，分別向被繼承人丙○○
      借款新台幣（下同）30萬元及100萬元，原告對於被繼承
      人負有130萬元債務，應由原告所得請求之應繼分內扣還
      。因原告訴請被告返還系爭房地八分之一之所有權，系爭
      房地現時公告地價約值231萬9300元（54 x 85900÷2=
      0000000），原告尚須自其應繼分內扣還130萬元債務，故
      原告提起本訴顯無訴訟利益，而不應准許。
（四）綜上所陳，被繼承人丙○○生前已將其所有之系爭房地合
      法贈與予被告，系爭房地已非繼承標的，且原告對於被繼
      承人丙○○尚負有130萬元之債務，故原告提起本訴顯無
      理由，且無訴之利益等語，資為抗辯。
（五）聲明：1.原告之訴及其假執行之聲請均駁回。2.如受不利
      判決，願供擔保聲請宣告免為假執行。
三、經查，原告、訴外人林錫欽、辛如憶及被告均為丙○○（已
    於94年2 月7 日死亡）所生之子女，原為丙○○所有之臺北
    市○○區○○段三小段646 地號（面積為54平方公尺）土地
    所有權應有部分二分之一及坐落其上之臺北市○○區○○段
    三小段328 號建物（門牌號碼：臺北市○○區○○路2 段
    261 巷34弄27號、面積為25.73 平方公尺）建物所有權應有
    部分全部之建物所有權，於93年5 月13日移轉登記為被告所
    有，登記原因為贈與，原因發生日期為93年4 月22日，此有
    卷附戶籍謄本、土地登記申請書、系爭土地及建物登記謄本
    及異動索引等件可憑，並為兩造所不爭執，堪信為真。
四、茲本件首應審究者為丙○○與被告間就系爭房地所為之贈與
    契約及本於該贈與契約所為之係爭房地移轉所有權登記是否
    有效？本院得心證之理由如下：
   1.原告有無提起確認之訴之法律上利益？
     按確認之訴非原告有即受確認判決之法律上利益者，不得
     提起。所謂即受確認判決之法律上利益，係指法律關係之
     存在否不明確，原告主觀上認其在法律上之地位有不妥之
     狀態存在，且此種不妥之狀態，能以確認判決將之除去者
     而言（最高法院52年台上字第1240號判例意旨參照）；本
     件原告主張系爭贈與契約無效，為被告所否認，則被告與
     訴外人丙○○間是否存有贈與之法律關係影響原告可否合
     法繼承取得系爭房地之所有權，致原告在私法上之地位有
     受侵害之危險，而此項危險得以對於被告之確認判決除去
     ，原告訴請確認系爭贈與契約無效部分，應認有即受確認
     判決之法律上利益。
   2.系爭贈與契約是否有效？
     按民事訴訟法第358 條規定：「私文書經本人或其代理人
     簽名、蓋章或按指印或有法院或公證人之認證者，推定為
     真正。」民法第3 條規定：「依法律之規定，有使用文字
     之必要者，得不由本人自寫，但必須親自簽名。如有用印
     章代簽名者，其蓋章與簽名生同等之效力。如以指印、十
     字或其他符號代簽名者，在文件上，經二人簽名證明，亦
     與簽名生同等之效力。」又民法第106 條規定：「代理人
     非經本人之許諾，不得為本人與自己之法律行為，亦不得
     既為第三人之代理人，而為本人與第三人之法律行為。但
     其法律行為，係專履行債務者，不在此限。」本件被告主
     張其與丙○○成立贈與契約，業據其提出系爭房地贈與所
     有權移轉契約書、丙○○之臺灣省臺北縣新莊市戶政事務
     所印鑑證明書及印鑑登記申請書在卷。原告雖認系爭贈與
     契約無效云云，惟查，觀諸系爭委託書內有贈與人即丙○
     ○所按之指印及印鑑，依民法第3 條第2 項之規定，其蓋
     章與簽名生同等之效力，不因其上有無按捺指印而有所不
     同。其次，卷附辛如憶於96年6 月1 日出具委託書上亦載
     ：「本人辛如憶於民國93年3 月25在場證明經媽媽授權委
     託弟甲○○辦理名下一切財產權誼」之情，與系爭委託書
     內所載「本人丙○○將台北市○○路○ 段261 巷34弄27號1
     樓萬華區○○○ 段646 號1 層25.73 乙戶交由本人指定代
     理人兒甲○○先生買賣或贈與相關手續辦理全權處置」之
     內容相符，足見丙○○確已許諾被告為自己代理之意思，
     依上開民法第106 條之規定，被告係有權代理，其代理行
     為自屬有效。原告如主張贈與契約無效之事由，即屬權利
     障礙之特別要件事實，自應由其負舉證責任。惟原告雖主
     張其舅舅陳福田、阿姨李繡伶於94年2 月24日及同年6 月2
     日、13日於臺北地檢署證稱丙○○不認識字、丙○○視力
     衰退、無意識、昏迷不醒云云。惟系爭贈與契約是否有效
     成立與被告識字與否並無必然關係；再者，丙○○於93年3
     月間，因中風至臺北市立和平醫院住院診療，其於同年3
     月25日簽署委託書時並未受禁治產宣告，斯時昏迷指數（
     自3 分無反應至滿分15分）為13，當天情形為眼睛可以睜
     開，捏她會有反抗，跟她說話會有混淆的回答，而腦中風
     病患情況都是時好時壞，至於能否處分財產，要視當時情
     形而定，且丙○○係於同年月31日出院等情，有臺北市立
     聯合醫院94年6 月17日北市醫和字第09432166400 號函在
     卷可稽，可見丙○○於93年3 月25日之病情係逐漸好轉當
     中，故丙○○斯時雖行動不便，然尚非陷於無意識或精神
     錯亂狀態。況丙○○於93年4 月1 日至4 月26日（系爭贈
     與契約成立日期係4 月22日）於台北市立和平醫院住院，
     雖腦中風後遺症為反應遲緩，兩側肢體運動障礙及兩眼視
     野缺損，但住院期間意識清楚，此有台北市立聯合醫院北
     市醫事字第09533827 200號函及臺北市立和平醫院診斷書
     診字第93160332號在卷可稽，職是，原告尚未能就丙○○
     於契約成立之日處於意識不清之權利障礙事由善盡舉證之
     責，其請求確認系爭贈與契約不存在，被告應塗銷系爭不
     動產所有權移轉登記；暨被告應將系爭不動產依應繼分移
     轉登記與原告之選擇合併之訴，自均屬無理由。
五、綜上所述，本件被告已提出系爭房地贈與所有權移轉契約書
    、丙○○之臺灣省臺北縣新莊市戶政事務所印鑑證明書及印
    鑑登記申請書，即足以推定贈與契約形式上之真正，亦即應
    認其就系爭贈與契約有效成立之事實，已盡舉證之責；而原
    告就丙○○欠缺意識能力之權利障礙事由，未盡舉證責任，
    則其主張確認系爭贈與契約不存在，被告應塗銷系爭不動產
    所有權移轉登記；暨被告應將系爭不動產依應繼分移轉登記
    與原告之選擇合併之訴，即無理由，應予駁回。
六、兩造陳明願供擔保，聲請宣告假執行或免為假執行，本件原
    告之訴既經駁回，其假執行之聲請即失所附麗，應併予駁回
    。
七、本件事證已臻明確，兩造其餘攻擊與防禦方法均與判決結果
    不生影響，不再一一論述，附此敘明。
八、訴訟費用負擔之依據：民事訴訟法第78條。
中    華    民    國    97    年    7     月    24    日
                    家事法庭    法  官  李莉苓
以上正本係照原本作成
如對本判決上訴，須於判決送達後20日內向本院提出上訴狀
中    華    民    國    97    年    7     月    31    日
                                書記官  廖素芳


司法院資訊處製作；財團法人民間司法改革基金會備份。
